臺灣高雄地方法院民事判決　　　　　　　　96年度訴字第26號
原　　　告　乙○○
訴訟代理人　丁玉雯律師
被　　　告　丁○○
　　　　　　　　　　　號
　　　　　　己○○
兼 上二 人
法定代理人　戊○○
共　　　同
訴訟代理人　鄭國安律師
　　　　　　吳麗珠律師
　　　　　　蘇佰陞律師
當事人間清償借款事件，本院於民國96年6 月25日言詞辯論終結
，判決如下：
    主  文
被告應連帶給付原告新台幣參拾肆萬參仟捌佰元，及自民國九十
五年十二月二十六日起至清償日止，按年利率百分之五計算之利
息。
訴訟費用由被告連帶負擔二分之一，餘由原告負擔。
本判決得假執行。但被告如以新台幣參拾肆萬參仟捌佰元為原告
預供擔保，得免為假執行。
原告其餘假執行之聲請駁回。
    事實及理由
一、原告主張：訴外人林盈足於民國90至92年間，為繳交互助會
    會款及支付生活費，陸續向原告借款共新台幣（下同）646,
    170 元，清償期限未定。而林盈足已於95年8 月20日死亡，
    被告丁○○、己○○、戊○○為林盈足之繼承人，上開債務
    即應由被告繼承。又原告已多次向被告催討，均遭被告拒絕
    ，爰依消費借貸及繼承之法律關係，聲明請求被告應連帶給
    付原告646,170 元，及自支付命令送達被告之翌日起至清償
    日止，按年利率5%計算之利息，併陳明願供擔保請准宣告假
    執行等語。
二、被告則以：林盈足生前並未向原告借款，且縱認原告所提出
    之借據確為林盈足所簽立，亦僅足以此認定林盈足向原告借
    貸之金額，尚無從證明林盈足已收到該筆借款等語，資為抗
    辯。其答辯聲明：，原告之訴及假執行之聲請均駁回，如受
    不利之判決願供擔保請准宣告免為假執行。
三、兩造不爭執之事項：被告丁○○、己○○為林盈足之子，被
    告戊○○為林盈足之配偶，林盈足已於95年8 月20日死亡，
    被告均未拋棄繼承，林盈足之遺產由被告共同繼承。
四、本件之爭點：林盈足是否有向原告借款646,170 元尚未清償
    ？茲分述本院之判斷如下：
  (一)原告主張林盈足向其借款646,170 元一節，業據提出如附表
    所示借據12紙為證，然被告否認上開借據乃林盈足所書立。
    經查：
    1.經本院依職權將上開借據上「林盈足」之簽名，與林盈足
      於83年5 月24日之印鑑登記申請書暨印鑑條上、於95年5
      月2 日所填具之換發國民身分證申請書上、向美商美國安
      泰人壽股份有限公司投保靈活理財變額保險之要保書、行
      銷確認書、保險費自繳申請暨約定書、「Old Friends 獨
      享優惠專案」保險契約轉換申請書、人壽保險之要保書、
      保險契約內容變更申請書上所為「林盈足」之簽名，送請
      內政部警政署刑事警察局鑑定結果，認為除90年10月2 日
      、91年5 月14日、92年9 月10日、11月7 日之借據外，其
      餘借據上「林盈足」之簽名，與林盈足於83年5 月24日之
      印鑑登記申請書暨印鑑條上、於95年5 月2 日所填具之換
      發國民身分證申請書上、向美商美國安泰人壽股份有限公
      司投保靈活理財變額保險之要保書、行銷確認書、保險費
      自繳申請暨約定書、「Old Friends 獨享優惠專案」保險
      契約轉換申請書、人壽保險之要保書、保險契約內容變更
      申請書上所為「林盈足」之簽名字跡之起筆、收筆、連筆
      、運筆及書寫方式相符一節，有該局96年4 月23日刑鑑字
      第0960054477號函附卷可稽（本院卷第138 頁）；而經本
      院以肉眼比對結果，亦認上開文書上「林盈足」之簽名在
      神態、筆勢、風格、間距、大小、字體上甚為相似，應係
      出於同一人之手筆，是除90年10月2 日、91年5 月14日、
      92年9 月10日、11月7 日之借據外，其餘8 張借據均為林
      盈足所簽立之情，堪予認定。
    2.至內政部警政署刑事警察局雖以90年10月2 日、91年5 月
      14日之借據之字跡紋路欠清晰，92年9 月10日、11月7 日
      之借據之書寫方式不同，而認此部分難以認定是否為林盈
      足所簽立。然經本院以肉眼比對90年10月2 日、91年5 月
      14日之借據與經內政部警政署刑事警察局鑑定認屬林盈足
      簽立之借據上之全體字跡，在字體、神態、大小、間距等
      方面均甚為相似，加以此10張借據之內容均為「本人林盈
      足向乙○○借新台幣‧‧‧‧‧‧元正（整）。確實無誤
      。中華民國○年○月○日。立據人：林盈足」，於立據人
      處除簽寫林盈足之姓名外，並均蓋有相同之林盈足印文之
      情，應堪認90年10月2 日、91年5 月14日之借據亦為林盈
      足所親自簽立。另92年9 月10日、11月7 日之借據部分，
      經本院以肉眼與其他借據比對結果，字跡之神態、筆勢、
      風格、間距、大小、字體上均與其他借據有異，加以此2
      紙借據內容與其他借據內容不同，其中11月7 日借據之日
      期係寫國字，與其他借據日期部分係以阿拉伯數字記載不
      同，其上林盈足之印文與其他借據上之印文不符，92年9
      月10日之借據部分則無林盈足之印文，則依上情，尚難認
      92年9月10日、11月7 日之借據確為林盈足所簽立。
    3.綜上，原告主張如附表編號1 至10號所示之借據乃林盈足
      所簽立一節，堪信為真實，其主張如附表編號11、12號所
      示借據為林盈足簽立部分，則無足採。
  (二)按消費借貸為要物契約，因金錢或其他代替物之交付而生效
    力。本件原告主張林盈足於90至92年間向其借款之事實，既
    為被告所否認，依舉證責任分配之原則，自應由原告就已交
    付借款之事實，負舉證責任。經查：
    1.證人甲○○於本院審理中已到庭證稱：林盈足自80幾年間
      起參加伊所召集之互助會，伊所召集之互助會每會均為1
      萬元，採外標制，約40多會，每月開標1 次，剛開始幾會
      之標金較高，之後就比較低，標金最少為400 至600 元，
      最高也有標到1 千多元；一開始林盈足是跟2 會，之後則
      因其配偶生意上之需要一共跟了5 會，林盈足很早就標取
      所跟之互助會會款，在90至92年間，林盈足所跟之5 會均
      已死會；林盈足有時會將互助會會款拿給原告，再由原告
      轉交予伊，嗣因原告向伊表示林盈足並未拿會錢來，伊向
      林盈足收取亦無所獲，林盈足乃向原告借款，並書立借據
      ，由原告將錢交給林盈足，林盈足再將錢交給伊，林盈足
      書立借據及原告交付款項予林盈足時，伊有在場等語。證
      人即林盈足之妹丙○○則到庭證稱：伊與林盈足均有參加
      甲○○所召集之互助會，伊跟2 會，林盈足跟5 會，該互
      助會每會1 萬元，採外標制，伊係以1 千多元得標，其他
      人大約是以800 至1,000 元得標，林盈足因需要用錢，於
      互助會開始後沒幾會就標取會款，在91、92年間被告戊○○生意失敗時，林盈足欲向伊借款繳納會款，伊表示無法
      借款而請林盈足向原告借款，林盈足表示已積欠原告會款
      未還等語。證人甲○○、丙○○二人就林盈足參加甲○○
      所召集之互助會之原因、會數、標取會款情形、向原告借
      款緣由等節，均互核一致；加以附表編號1 至6 所示林盈
      足所書立之借據借款金額均為57,300元，核與依證人甲○○、丙○○證稱林盈足參加5 會均已死會、標金1 千多元
      等語計算，林盈足每月所需繳納之死會會款相當，且此6
      張借據之書立日期分別為90年7 月1 日、8 月1 日、9 月
      2 日、10月2 日、11月2 日、12月2 日，亦核與證人甲○○所證：林盈足係於月底繳交互助會會款，伊所召集之互
      助會會款須在每月3 日收齊等語，即林盈足每月所應繳納
      互助會會款之時間吻合，是證人甲○○、丙○○之上開證
      述應堪採信。故原告有於甲○○向林盈足收取互助會會款
      時之90年7 月1 日、8 月1 日、9 月2 日、10月2 日、11
      月2 日、12月2 日，各交付57,300元予林盈足等情，堪予
      認定，原告主張其與林盈足就此6 筆款項有借貸關係存在
      ，洵屬有據。
    2.至證人甲○○雖證稱附表編號7 至12號所示之借據亦均為
      林盈足所親簽，且伊於林盈足簽立該6 張借據及原告交付
      款項時均在場。惟查，附表編號7 至12號所示借據之書立
      日期分別為91年2 月8 日、91年5 月14日、91年10月14日
      、11月7 日、92年9 月10日，且金額係2 萬元至98,700元
      不等，均與前述林盈足應繳納會款之時間及死會會款金額
      不符，參以原告自陳林盈足所借之款項係用以支付死會會
      款及生活費等語在卷，則此6 筆借款尚難認與林盈足須繳
      納死會會款有關。又依證人甲○○之上開證述，甲○○僅
      係因擔任林盈足之會首，而須於每月3 日前向林盈足收取
      互助會會款，因林盈足無法繳納，乃向原告借款，則證人
      甲○○於林盈足因其他事由向原告借款時是否在場，顯屬
      可疑。再者，附表編號11、12號所示之借據並非林盈足所
      簽立之情，已認定如前，是以，證人甲○○證稱伊於林盈
      足簽立附表編號7 至12號所示之借據時均在場云云，尚難
      採信，此部分之證詞即難採為有利於原告之認定。此外，
      原告就其已將附表編號7 至12號所示之借據上所載金額交
      付予林盈足之事實，並未提出其他證據佐證，是原告主張
      此6 張借據之款項均已如數交付云云，委無可採。
五、綜上所述，原告與林盈足間有附表編號1 至6 號所示借據內
    容所載款項，共計343,800 元之消費借貸關係存在。而此消
    費借貸並未約定返還期限，借用人得隨時返還，貸與人亦得
    定1 個月以上之相當期限，催告返還，民法第478 條定有明
    文。查原告曾對被告聲請核發支付命令，經本院准許並寄送
    支付命令暨聲請狀繕本予被告，於95年11月25日送達被告，
    應認原告已對被告為催告，而本件係於96年6 月25日言詞辯
    論終結，距上開支付命令暨聲請狀送達之時遠超過1 個月，
    依上開說明，原告自得請求被告返還。從而，原告依消費借
    貸及繼承之法律關係，請求被告給付343,800 元及自95年12
    月26日（支付命令送達後1 個月）起至清償日止，按年利率
    5%計算之延利息，為有理由，應予准許，其逾此部分之請求
    ，為無理由，應予駁回。
六、本判決所命給付之金額未逾50萬元，爰依民事訴訟法第389
    條第1 項第5 款之規定，依職權宣告假執行，至原告敗訴部
    分，其假執行之聲請已失所依附，應予駁回。另被告陳明願
    供擔保聲請宣告免為假執行，核無不合，爰酌定相當擔保金
    額准許之。
七、結論：原告之訴為一部有理由，一部無理由，依民事訴訟法
    第79條、第85條第2 項、第389 條第1 項第5 款、第392 條
    第2 項，判決如主文。
中　　華　　民　　國　　96　　年　　6 　　月　　29　　日
                  民事第二庭法　官　黃悅璇
正本係照原本作成。
如不服本判決，應於送達後20日內，向本院提出上訴狀並表明上
訴理由，如於本判決宣示後送達前提起上訴者，應於判決送達後
10日內補提上訴理由書（須附繕本）。
中　　華　　民　　國　　96　　年　　6 　　月　　29　　日
                                書記官　吳慕瑩
┌──┬──────────┬───────────┐
│編號│借據所載日期（民國）│借據所載金額（新台幣）│
├──┼──────────┼───────────┤
│1   │90年7月1日          │57,300元              │
├──┼──────────┼───────────┤
│2   │90年8月1日          │57,300元              │
├──┼──────────┼───────────┤
│3   │90年9月2日          │57,300元              │
├──┼──────────┼───────────┤
│4   │90年10月2日         │57,300元              │
├──┼──────────┼───────────┤
│5   │90年11月2日         │57,300元              │
├──┼──────────┼───────────┤
│6   │90年12月2日         │57,300元              │
├──┼──────────┼───────────┤
│7   │91年2月8日          │98,700元              │
├──┼──────────┼───────────┤
│8   │91年5月14日         │43,670元              │
├──┼──────────┼───────────┤
│9   │91年8月7日          │20,000元              │
├──┼──────────┼───────────┤
│10  │91年10月14日        │50,000元              │
├──┼──────────┼───────────┤
│11  │11月7日             │55,000元              │
├──┼──────────┼───────────┤
│12  │92年9月10日         │35,000元              │
└──┴──────────┴───────────┘
